臺灣臺中地方法院民事判決　九十二年度訴字第一九六一號
　　原　　　告　癸○○
　　訴訟代理人　洪嘉鴻　　律師
　　複　代理人　亥○○
　　被　　　告　丙　○
　　　　　　　　子○○
　　　　　　　　蔡秀雲
　　　　　　　　蔡秀霞
　　　　　　　　辰○○
　　　　　　　　申○○
　　兼
　　送達代收人　戌○○○
　　被　　　告　辛○○即蔡松.
　　　　　　　　戊○○
　　兼
　　訴訟代理人　酉○○即蕭秀.
　　被　　　告　寅○○
　　　　　　　　丑○○
　　　　　　　　壬○○
　　　　　　　　未○○
　　　　　　　　巳○○
　　兼
　　訴訟代理人　乙○○
　　被　　　告　午○○
　　兼
　　訴訟代理人
　　及複代理人　卯○○
　　被　　　告　甲○○○
右當事人間請求分割共有物事件，本院於中華民國九十三年七月二十二日言詞辯論終
結，判決如左：
    主      文
被告酉○○、辛○○、寅○○、丁○○、丑○○、蔡盷廷、己○○、戊○○就被繼承
人蔡輝雄部分及被告甲○○○就被繼承人周老漢部分，應協同原告就坐落台中縣沙鹿
鎮○○段五三○地號土地（地目田、面積三四六平方公尺，土地登記簿誤載面積為三
六七平方公尺），辦理繼承登記。
兩造共有坐落台中縣沙鹿鎮○○段五三○地號土地（地目田、面積三四六平方公尺，
土地登記簿誤載面積為三六七平方公尺），及坐落台中縣沙鹿鎮○○段五三○、五二
七之二及一二六五地號土地上之如附圖所示之未辦保存登記建物（即附圖Ａ、Ａ１、
Ｂ、Ｃ、Ｃ１、Ｃ２部分，面積各如附圖所示），准予變賣，並將變賣後之價金，由
兩造按如附表一所示之應繼分比例分配取得。
原告其餘之訴駁回。
訴訟費用由原告負擔十一分之一，餘由被告按如附表一所示之應繼分比例各自負擔。
    事實及理由
一、本件被告丙○、蔡秀雲、蔡秀霞、蔡錫濱、申○○、戌○○○、甲○○○等人均
    未於言詞辯論期日到場，核無民事訴訟法第三百八十六條列各款情形，應依原告
    之聲請，由其一造辯論而為判決。又按繼承人有數人時，在分割遺產前，各繼承
    人對於遺產全部為公同共有；繼承人得隨時請求分割遺產，但法律另有規定或契
    約另有訂定者，不在此限，民法第一千一百五十一條、第一千一百六十四條分別
    定有明文。且公同共有之關係，自公同關係終止，或因公同共有物之讓與而消滅
    ，公同共有物分割之方法，除法律另有規定外，應依關於共有物分割之規定，民
    法第八百三十條亦定有明文，而繼承人請求分割遺產乃屬公同關係終止之原因，
    是為便利解決紛爭，本件原告請求分割遺產併請求分割共有物，應為法之所許，
    合先敘明。
二、原告主張：被繼承人蔡明為原告癸○○與長男蔡輝雄（已歿）、次男蔡光雄（已
    歿）、被告丙○、子○○、蔡秀雲、蔡秀霞、戌○○○、辰○○、申○○等十人
    之父，其於民國（下同）五十八年二月六日死亡，遺有坐落台中縣沙鹿鎮○○段
    五三○地號土地（地目田、面積三四六平方公尺，地籍圖面積為三四六平方公尺
    ，土地登記簿誤載面積為三六七平方公尺，下稱系爭共有土地），及坐落台中縣
    沙鹿鎮○○段五三○、五二七之二及一二六五地號土地上之如附圖所示未辦保存
    登記建物（下稱系爭共有建物），包括水泥磚造二層樓房（即如附圖Ｂ、Ｃ、Ｃ
    １、Ｃ２部分，下稱系爭二層樓建物），及增建之鐵架石棉瓦頂鐵皮屋（即如附
    圖Ａ及Ａ１部分，下稱系爭鐵皮屋建物）之遺產，是上開系爭共有土地及建物，
    應由原告癸○○與長男蔡輝雄、次男蔡光雄、被告丙○、子○○、蔡秀雲、蔡秀
    霞、戌○○○、辰○○、申○○等十人與蔡明之配偶蔡林秀鳳共同繼承，應繼分
    比例各為十一分之一。嗣蔡林秀鳳於六十四年八月十日死亡，其應繼分應由其後
    夫周老漢、長男蔡輝雄、次男蔡光雄、被告丙○、子○○等人再轉繼承；長男蔡
    輝雄於九十年十二月二十八日死亡，其應繼分應由被告酉○○（即蕭秀惠）、辛○○（即蔡松霖）、寅○○、丁○○（即蔡淑芬）、丑○○、庚○○（即蔡淑美
    ）、己○○（即蔡美玲）、戊○○等八人（下稱酉○○等八人）再轉繼承；次男
    蔡光雄於六十六年四月十四日死亡，其應繼分應由被告乙○○、卯○○、壬○○
    、午○○、未○○、巳○○等六人（下稱乙○○等六人）再轉繼承；周老漢於九
    十一年十月十四日死亡，應由被告甲○○○再轉繼承。惟因被告蕭秀惠等八人為
    蔡輝雄之合法繼承人及被告甲○○○為周老漢之合法繼承人，迄今仍未辦理繼承
    登記，爰依民法第七百五十九條規定，請求其等辦理繼承登記。又繼承人請求分
    割遺產乃屬公同關係終止之原因，扔以起訴狀繕本送達被告等人，為終止公同共
    有關係之意思表示，且因繼承人繼承之前揭遺產，業於八十九年一月四日辦理公
    同共有繼承登記，惟迄未辦理遺產分割，查蔡明並無其他遺產，且兩造對系爭土
    地及系爭建物並無約定不為分割，且依物之使用目的亦無不能分割之情形，經原
    告請求被告等協商分割方法，其等均置之不理，顯然無法協議分割，為發揮土地
    之經濟效用以盡地利，爰依民法第一千一百六十四條及第八百二十四條第二項規
    定訴請分割遺產及分割共有物。再系爭土地及系爭建物，每人應繼分比例不多，
    如實物分割各共有人所得可分得之土地面積狹小，無法單獨使用，經濟效益不佳
    ，不符合各共有人之利益，爰請求依民法第八百二十四條第二項第二款以變價分
    割方式分割。又系爭土地之土地登記謄本上面積雖為三六七平方公尺，惟經台中
    縣清水地政事務所現場勘測結果其地籍圖及實測之面積僅三四六平方公尺，經地
    政機關表示，辦理本件共有物分割時，應更正關於面積之登記，為此爰依法擴張
    請求被告等人應協同原告就系爭土地為更正登記等語。並聲明：(一)被告等人應協
    同原告就坐落台中縣沙鹿鎮○○段五三○地號土地、地目田，辦理土地登記簿面
    積為三四六平方公尺之更正登記；(二)被告酉○○、辛○○、寅○○、丁○○、丑
    ○○、蔡盷廷、己○○、戊○○就被繼承人蔡輝雄部分及被告甲○○○就被繼承
    人周老漢部分，應協同原告就坐落台中縣沙鹿鎮○○段五三○地號土地（地目田
    、面積三四六平方公尺），辦理繼承登記；(三)被告等人應協同原告就坐落台中縣
    沙鹿鎮○○段五三○地號土地（地目田、面積三四六平方公尺），按如附表一所
    示之應有部分比例，辦理分別共有之所有權登記。其中原繼承人蔡輝雄、蔡光雄
    、蔡林秀鳳應有部分各十一分之一部分，分別由同表所示各繼承人之再繼承人公
    同共有；(四)上開坐落台中縣沙鹿鎮○○段五三○地號土地（地目田、面積三四六
    平方公尺），應為變賣分割，所得價金，按附表一所示之應繼分比例分配之；(五)
    坐落台中縣沙鹿鎮○○段五三○、五二七之二及一二六五地號土地上之如附圖所
    示未保存登記建物（即附圖Ａ、Ａ１、Ｂ、Ｃ、Ｃ１、Ｃ２部分，面積各如附圖
    所示），應為變賣分割，所得價金，按附表一所示之應繼分比例分配之。
三、被告方面答辯：
  (一)被告丙○、蔡秀雲、蔡秀霞、蔡錫濱、申○○、戌○○○、甲○○○等人均末於
    言語辯論期日到場，亦未提出書狀作任何聲明或陳述。
  (二)被告子○○則以：分割後伊沒地方住，原告應提出解決方法，故不同意分割等語
    資為抗辯。並聲明：駁回原告之訴。
  (三)被告酉○○、辛○○、寅○○、丁○○、丑○○、蔡盷廷、己○○、戊○○方面
    ：伊等八人同意原告之變價分割請求，惟因伊等八人係因事務繁忙而延誤辦理土
    地繼承登記事宜，現已洽代書積極辦理中，且原告從未與伊等八人協商分割事宜
    ，伊等八人亦無置之不理之情事，故而訴訟費不應由伊等八人支付等語資為抗辯
    。
四、原告主張被繼承人蔡明除系爭共有土地及建物外，並無其他遺產。又系爭土地及
    建物為兩造所共有，應繼分如附表一所示，則系爭土地及建物，應由原告癸○○
    與長男蔡輝雄、次男蔡光雄、被告丙○、子○○、蔡秀雲、蔡秀霞、戌○○○、
    辰○○、申○○等十人與蔡明之配偶蔡林秀鳳共同繼承，應繼分比例各為十一分
    之一。嗣蔡林秀鳳於六十四年八月十日死亡，其應繼分應由其後夫周老漢、長男
    蔡輝雄、次男蔡光雄、被告丙○、子○○等人再轉繼承；長男蔡輝雄於九十年十
    二月二十八日死亡，其應繼分應由被告酉○○、辛○○、寅○○、丁○○、丑○○、庚○○、己○○、戊○○等八人再轉繼承；次男蔡光雄於六十六年四月十四
    日死亡，其應繼分應由被告乙○○、卯○○、壬○○、午○○、未○○、巳○○
    等六人再轉繼承；周老漢於九十一年十月十四日死亡，應由被告甲○○○再轉繼
    承等事實；又坐落台中縣沙鹿鎮○○段五三○、五二七之二及一二六五地號土地
    上之如附圖所示未辦保存登記之系爭建物，包括水泥磚造之二層樓建物，及增建
    之鐵架石棉瓦頂鐵皮屋建物，其中水泥磚造第一層樓房乃被繼承人蔡明於五十二
    年間所建造，水泥磚造第二層樓房及鐵皮屋部分係被告子○○於六十二年間所搭
    建，而子○○所增建之水泥磚造第二層樓房部分乃依附在蔡明原本所建之水泥磚
    造第一層樓房上而增建，且水泥磚造之一、二層樓房僅於樓房中間有一樓梯可供
    上下出入，並無獨立之出入口，又鐵皮屋部分乃延伸水泥磚造之一、二層樓房前
    院而興建，而共構成系爭建物，彼此僅共用一出入口，乃供堆放物品及停車之用
    ，此有原告提出之現場照片三十三幀、繼承系統表及應有部分一覽表、戶籍謄本
    十四份、土地登記謄本一份、戶籍謄本八份、土地登記簿謄本及地籍圖各一份、
    照片十五張、土地分區使用證明書乙份、土地登記謄本二份等為證，且為兩造所
    不爭執，並經本院於九十二年十月二十九日及九十三年二月四日至現場履戡並囑
    託台中縣清水地政事務所測量，製有複丈成果圖二份及本院戡驗筆錄二份，及有
    本院依職權查詢蔡明之遺產清冊，有財政部臺灣省中區國稅局沙鹿稽徵所九十二
    年十一月十日中區國稅沙鹿一字第○九二○○三八五○七號函一份（見本院卷第
    一一六頁）附卷可稽，自堪信為屬實。
五、查原告主張系爭土地為兩造所共有，應繼分如附表一所示，系爭土地及建物，應
    由兩造公同共有。而長男蔡輝雄於九十年十二月二十八日死亡，其應繼分應由被
    告酉○○、辛○○、寅○○、丁○○、丑○○、庚○○、己○○、戊○○等八人
    再轉繼承；次男蔡光雄於六十六年四月十四日死亡，其應繼分應由被告乙○○、
    卯○○、壬○○、午○○、未○○、巳○○等六人再轉繼承；周老漢於九十一年
    十月十四日死亡，應由被告甲○○○再轉繼承，且因被告蕭秀惠等八人為蔡輝雄
    之合法繼承人及被告甲○○○為周老漢之合法繼承人，迄今仍未辦理繼承登記之
　　事實，為兩造所不爭執，則原告依民法第七百五十九條規定，請求被告蔡辰湘、
    辛○○、寅○○、丁○○、丑○○、蔡盷廷、己○○、戊○○就被繼承人蔡輝雄
    部分及被告甲○○○就被繼承人周老漢部分，應協同原告就坐落台中縣沙鹿鎮○○段五三○地號土地（地目田、面積三四六平方公尺），辦理繼承登記，洵屬有
    據，應予准許，爰判決如主文第一項所示。
五、關於分割方案：
  (一)按所有人於原有建築物之外另行增建者，如增建部分與原有建築物無任何可資區
    別之標識存在，而與之作為一體使用者，因不具構造上及使用上之獨立性，自不
    得獨立為物權之客體，原有建築物所有權範圍因而擴張，若增建部分已具構造上
    之獨立性，但未具使用上之獨立性而常助原有建築物之效用者，則為附屬物，其
    使用上既與原有建築物成為一體，其所有權應歸於消滅；又「所謂附屬建物，係
    指依附於原建築以助其效用而未具獨立性之次要建築而言。系爭第四層建築是否
    為三層樓房之附屬建物，應以該第四層建築是否依附於三層樓房，常助三層樓房
    之經濟效用，在一般交易觀念上，咸認與三層樓房有繼續的主從關係，以為斷。
    」（最高法院八十四年度台上字第七一四號判決意旨參照）。查系爭建物之構造
    及使用情形業如前述，則依上開說明，子○○所增建之水泥磚造第二層樓房部分
    ，並不具構造上及使用上之獨立性，已附合而成為蔡明所興建之原有建築物之一
    部分（最高法院八十四年度台上字第二三○○號判決意旨參照）；又鐵皮屋建物
    部分，雖具有構造上之獨立性，惟其乃延伸水泥磚造之一、二層樓房之前院而興
    建，而共構成系爭建物，彼此僅共用一出入口，乃供堆放物品及停車之用，是該
    鐵皮屋建物在性質上應屬水泥磚造之一、二層樓房之附屬建物，則本件子○○所
    增建之水泥磚造第二層樓建物及鐵皮屋建物自為水泥磚造第一層樓房所有權範圍
    所及，應屬被繼承人蔡明遺產之一部分，而為本件分割之標的物。至於被告子○○如有因增建而增加於系爭建物之利益，乃屬其得否另依不當得利之法則請求其
    餘繼承人返還所增加之利益之問題，併予敘明。
  (二)又按各共有人，得隨時請求分割共有物。但因物之使用目的不能分割或契約訂有
    不分割之期限者，不在此限，又共有物之分割，依共有人協議之方法行之。分割
    之方法，不能協議決定者，法院得因任何共有人之聲請，命為左列之分配：一
    以原物分配於各共有人。二　　　變賣共有物，以價金分配於各共有人。民法第
    八百二十三條第一項、第八百二十四條第一、二項分別定有明文。查系爭土地及
    未辦保存登記建物，係原告與被告等人所公同共有，其應繼分詳如附表所示，而
    系爭土地及建物，依其使用目的並非不能分割，兩造間亦無不分割之約定等情，
    為兩造所不爭執，且有土地登記謄本一件附卷可稽，則揆諸前開法條之規定，原
    告請求分割系爭土地及未辦保存登記建物，洵屬有據，應予准許。
　(三)再按法院裁判分割共有物之分割方法，僅限原物分配、變賣分配及原物分配兼金
　　錢補償三種為限（民法第八百二十四條第二項參照）。而共有物之分割方法，應
    斟酌當事人之聲明、共有物之性質、經濟效用及全體共有人之利益等因素決之，
    惟如分配原物有困難時，則應予變賣，以價金分配於各共有人。經查兩造共有之
    系爭土地，面積僅三四六平方公尺，且坐落其上系爭未辦保存登記建物，包括水
    泥磚造之二層樓建物，及增建之鐵架石棉瓦頂鐵皮屋建物，其中水泥磚造第一層
    樓房乃被繼承人蔡明於五十二年間所建造，水泥磚造第二層樓房及鐵皮屋部分係
    被告子○○於六十二年間所搭建，建物興建至今均已超過三十年已甚為老舊，目
    前為被告子○○夫婦及次男蔡光雄之遺孀及子女等人居住使用，而整個建物僅共
    用一個出入口；又系爭建物所坐落之系爭土地已經建滿並越界占用至台中縣沙鹿
    鎮○○段五二七之二及一二六五地號土地上（即附圖Ａ１、Ｃ１、Ｃ２部分），
    並無多餘之空地可供興建等情，業經本院會同台中縣清水地政事務所至現場勘驗
    屬實，並製有勘驗筆錄及複丈成果圖各二份在卷可稽，再本件共有人數達二十三
    人，每人應繼分比例不多，如採原物分割，各共有人所得分得之土地面積狹小，
    已無法單獨使用，經濟效益不佳，亦不符合各共有人之利益，且本件反對原告變
    價分割方案之被告並未提出其他分割方案，以供本院審酌，是為兼顧兩造利益之
    公平、土地及建物之經濟效用，本院認為應以將系爭共有物變賣，所得價金按各
    共有人應繼分之比例分配，較為公允。
  (四)綜上所述，就系爭共有土地及建物之分割方案，本院綜合衡量，認應以變價分割為
    最佳方案，爰定分割方法如主文第二項所示。
六、原告另主張系爭土地之土地登記謄本上面積雖為三六七平方公尺，惟經台中縣清
    水地政事務所現場勘測結果其地籍圖及實測之面積僅三四六平方公尺，經地政機
    關表示，辦理本件共有物分割時，應更正關於面積之登記，為此爰依法擴張請求
    被告等人應協同原告就系爭土地為更正登記云云。惟土地登記簿上之面積與地籍
    圖所示之面積及實測後之面積不符，乃屬登記有錯誤之情形，原告得單獨聲請地
    政機關為更正登記（土地登記規則第二十七條參照），要無訴請被告等人協同就
    系爭土地為更正登記之必要。又按終止遺產之公同共有關係，應以分割方式為之
    ，將遺產之公同共有關係終止改為分別共有關係，性質上乃屬分割遺產方法之一
    ，且欲將遺產之公同共有關係變更為分別共有關係，依民法第八百二十八條第二
    項規定，應經全體共有人同意始得為之，則本件原告除請求分割共有物外，另請
    求被告等人應協同原告就坐落台中縣沙鹿鎮○○段五三○地號土地（地目田、面
    積三四六平方公尺），按如附表一所示之應有部分比例，辦理分別共有之所有權
    登記，其中原繼承人蔡輝雄、蔡光雄、蔡林秀鳳應有部分各十一分之一部分，分
    別由同表所示各繼承人之再繼承人公同共有云云，為屬無據，亦無訴訟利益而應
    予駁回，爰判決如主文第三項所示。
七、又分別共有物之訴訟，性質上為形成之訴，法院不受當事人主張或聲明之拘束；
    且按因共有物分割、經界或其他性質上類似之事件涉訟，由敗訴當事人負擔訴訟
    費用顯失公平者，法院得酌量情形，命勝訴之當事人負擔其一部，民事訴訟法第
    八十條之一定有明文，本院乃依職權酌定訴訟費用之負擔。被告酉○○、辛○○
    、寅○○、丁○○、丑○○、蔡盷廷、己○○、戊○○等人主張訴訟費用不應由
    伊等八人支付云云，要無足採，併予敘明。
八、本件判決之基礎已臻明確，兩造其餘攻擊防禦方法及舉證，核與判決無影響，爰
    不另一一論述，併此敘明。
九、訴訟費用負擔之依據：民事訴訟法第七十八條、第八十條之一。
中　　　華　　　民　　　國　　九十三　　年　　　八　　　月　　 二十 　　日
                                  臺灣臺中地方法院民事第三庭
~B審判長法　官　張恩賜
~B　　　法　官　王金洲
~B　　　法　官　洪堯讚
右為正本係照原本作成
如對本判決上訴，須於判決送達後廿日內向本院提出上訴狀
中　　　華　　　民　　　國　　九十三　　年　　　八　　　月　　二十　　日
~B法院書記官
